【裁判字號】    97,訴,60
【裁判日期】    970710
【裁判案由】    拆屋還地
【裁判全文】
臺灣屏東地方法院民事判決                97年度訴字第60號
原      告  乙○○
訴訟代理人  何曜男 律師
被      告  甲○○
上列當事人間拆屋還地事件，本院於民國97年6月26日言詞辯論
終結，判決如下：
    主  文
被告應將坐落屏東縣枋寮鄉○○段八七五地號土地上，如附圖所
示編號Ａ部分、面積四點四六平方公尺之地上物除去，並將土地
交還原告及其全體共有人。
被告應將坐落屏東縣枋寮鄉○○段八七八之一地號土地上，如附
圖所示編號Ｂ部分、面積四○點七四平方公尺之地上物除去，並
將土地交還原告及其全體共有人。
訴訟費用由被告負擔。
本判決第一項、第二項予原告以新臺幣肆拾伍萬仟伍佰零柒元
供擔保後得假執行。被告於執行標的物拍定、變賣前，以新台幣
壹佰拾陸萬零伍佰貳拾元供擔保後，得免為假執行。
    事實及理由
一、原告起訴主張：坐落屏東縣枋寮鄉○○段875 地號土地上為
    原告與第三人鍾弘香共有，同段878 之1 地號土地（分割自
    878 地號）為原告與第三人蔣玉珍、黃建任、鍾弘香等人共
    有，上開2 筆土地上如附圖所示編號A 、B 部分（下稱系爭
    土地）為被告所有之建物（即門牌號碼屏東縣枋寮鄉○○路
    3 號，下稱系爭房屋）無權占用，原告本於所有人之地位，
    請求被告應將系爭土地上之地上物除去，並將系爭土地返還
    於原告及其全體共有人等語。並聲明：(一)如主文第1 、2 項
    所示。(二)願供擔保請准宣告假執行。
二、被告抗辯：系爭房屋興建於民國（下同）48年，早於區域計
    畫及都市計畫即土地使用管制規定之施行，屬於合法之建物
    。(1)系爭房屋雖佔用枋寮鄉○○段878 地號（重測前為枋寮
    鄉○○○段83地號），惟當時之所有權人為政府、56年時為
    枋寮鄉、68年時為臺灣省、72年時為台灣汽車客運公司，直
    至96年間始為原告等購買。於原告等人取得878 地號土地之
    前，系爭房屋已公然和平占用如附圖所示B 部分土地達48年
    之久，原告之前手均未曾異議，且其中枋寮鄉曾於65年5 月
    3 日將被告使用之部分土地分割出枋寮小段83-6地號、而72
    年12月間台灣汽車客運公司建築車站後，亦砌築圍牆將上開
    土地加以區隔，足見被告取得公然和平使用之合法權源。(2)
    至於875 地號土地上，如附圖所示A 部分土地亦為系爭房屋
    所占用，惟原告之前手黃鏡洁係先向被告詢問是否承買，原
    告竟搶先購買之，違反優先承買權制度使土地與房屋產權一
    致單純化之之立法意旨。(3)原告身為地政士，其承買系爭土
    地之時，系爭房屋即已存在於系爭土地上，渠明知系爭土地
    情況仍加以購買，並興訟請求拆除系爭房屋占用之部分，顯
    然自始即以惡意之動機，企圖濫用權利、影響被告系爭房屋
    之安全及全部使用利益，不合社會經濟原則等語。並聲明：
    (一)原告之訴及假執行聲請均駁回。(二)如受不利判決，願供擔
    保免於假執行。
三、原告主張系爭875 地號、878 之1 地號土地為原告及第三人
    於民國96年11月及9 月間取得並共有，系爭土地上如附圖所
    示編號A 、B 部分為被告所有之系爭房屋所占用；系爭房屋
    興建於48年間，被告係於88年間經由法院拍賣取得系爭房屋
    所有權等情，業據原告提出土地登記謄本、被告提出系爭房
    屋之權利移轉證書、供電證明、系爭878 之1 地號土地歷年
    登記謄本、系爭875 地號土地謄本、存證信函影本等件為證
    ，並為兩造所不爭，堪信為真實。
四、本件之爭點為：原告得否請求被告拆除系爭土地上之地上物
    ，並將土地交還原告及其共有人？
(一)、按所有人對於無權占有或侵奪其所有物者，得請求返還之。
    對於妨害其所有權者，得請求除去之，民法第767 條訂有明
    文。系爭房屋興建於48年間，嗣於88年間由被告拍定取得所
    有權，然未經辦理建物所有權第一次登記乙節，為被告所是
    認。其則辯稱：系爭房屋歷經48年均公然和平佔有878 之1
    地號土地如附圖所示B 部分，且原告之前手曾將之分割出來
    、構築圍牆，足見其並非無權佔有云云：
  1.惟查，「民法物權編施行前占有他人之不動產而具備民法第
    769 條或第770 條之條件者，依民法物權編施行法第7 條之
    規定，僅自民法施行之日起，取得請求登記為所有人或他物
    權人之請求權而已，並非當然取得該不動產之所有權或他物
    權。既未依法請求登記為地上權人，自難認其本於地上權之
    抗辯為可採，土地法第104 條第1 項後段所謂房屋出賣時，
    基地所有權人有依同樣條件優先購買之權，係指基地出租之
    情形而言，其基地係被占用者，自無該條項之適用（最高法
    院49年台上字第1546號判例參照）」、「佔有人因時效而取
    得地上權登記請求權者，以已具備時效取得地上權之要件，
    向該管地政機關請求為地上權登記，如經地政機關受理，則
    受訴法院即應就佔有人是否具備時效取得地上權之要件，為
    實體上裁判（最高法院80年度第2 次民事庭會議決議參照）
    」。
  2.依前揭說明，無權占用基地之房屋所有人，縱以地上權人之
    意思公然和平繼續占有他人土地達法定時效，於未向地政機
    關請求登記為地上權人前，尚不得主張其有權對抗所有權人
    ；而其登記為地上權人之請求、經地政機關受理前，法院亦
    不能就其是否具備時效取得地上權之要件，為實體上裁判，
    而令所有權人容忍其占有；該無權占有人自亦不能主張土地
    法第104 條所定之優先購買基地權。
  3.本件被告雖抗辯係公然和平地合法占有編號B 部分土地，惟
    其未無足以對抗所有權人之物權，本院礙難認定原告等所有
    權人負有容忍被告使用之義務，是被告所辯，尚不足採。
(二)、被告另抗辯875 地號上編號A 部分土地，前手黃鏡洁曾詢問
    其是否購買，然為原告所搶先云云。惟查，被告並非土地法
    第104 條第1 項所定之「地上權人、典權人或承租人」，並
    無適用該條而主張享有基地優先購買權之餘地，原告等人購
    得875 地號土地並無違反法律規定，被告徒以前詞置辯，顯
    無可採。
(三)、被告復抗辯：原告明知土地上有系爭房屋而購買，其請求被
    告拆屋還地顯無理由，係惡意濫用權利云云。惟被告就系爭
    土地既無使用權源而為占有，土地所有人本得基於所有權請
    求被告拆除地上物並返還土地，自不能謂原告於買受時已知
    系爭土地上蓋有系爭房屋，即認為應容忍被告地上建物之存
    在而容許繼續使用系爭土地；而原告請求拆屋還地，係為維
    持土地利用之完整性，並非專以損害他人為目的，自難謂其
    有權利濫用之事實。被告前開之抗辯，亦無可取。
(四)、綜上，被告無合法占有系爭土地之權源，原告本於所有權之
    法律關係，請求被告應將系爭土地上如附圖所示A 、B 部分
    之建物拆除，並將系爭土地返還原告及其共有人，為有理由
    ，應予准許。
五、假執行之宣告：兩造陳明願供擔保請為宣告假執行或免為假
    執行，經核均與規定相符，爰分別酌定相當之擔保金額予以
    宣告。
六、結論：原告之訴為有理由，依民事訴訟法第78條、第390 條
    第2 項、第392條第2項，判決如主文。
中    華    民    國    97    年    7     月    10    日
                  民事第二庭    法  官  吳思怡
正本係照原本作成。
如不服本判決，應於收受送達後20日內向本院提出上訴書狀，其
未表明上訴理由者，應於提出上訴後20日內向本院補提理由書狀
（均須按他造當事人之人數附繕本）。
中    華    民    國    97    年    7     月    10    日
                                書記官  王秋淑


司法院資訊處製作；財團法人民間司法改革基金會備份。
